臺灣臺北地方法院刑事判決　　　　　　　　　　　　　九十一年度訴緝字第五０號
　　公　訴　人　臺灣臺北地方法院檢察署檢察官
　　被　　　告　乙○○
右列被告因妨害自由案件，經檢察官提起公訴（八十七年度偵字第一八九六九號、第
一八九七０號），本院判決如左：
    主      文
乙○○共同私行拘禁，處有期徒刑參月，如易科罰金，以參佰元折算壹日。
    事      實
一、緣陳曉強任職冠誠建設股份有限公司（下稱冠誠公司）業務部副理時，因賴金良
    於民國八十六年九月間涉嫌以假人頭（丁家驊、蔡聰益、陳小娟、吳坤復、王寶
    瑜、黃國義、楊震中、林梨旺）為買受人之方式，聯合自稱「李世民」之甲○○
    向該公司購買坐落桃園縣平鎮市大唐江山十七戶房屋，於完成所有權移轉登記後
    ，由甲○○出面向新竹中小企業銀行板橋分行辦理貸款，惟並未依約給付與冠誠
    公司，為償還購屋之欠款與利息，賴金良乃於八十六年十二月十日交付其為發票
    人之面額新臺幣（下同）三千二百八十五萬元本票一紙及發票人筠太企業有限公
    司之誠泰銀行復興分行面額計三千四百六十二萬四千七百二十五元本票四紙（分
    別是發票日八十六年十二月十一日、票號ＸＦ0000000、面額五百萬元；
    發票日八十六年十二月十一日、票號ＸＦ0000000、面額八百萬元；發票
    日八十七年二月十日、票號ＸＦ0000000、面額一千二百萬元；發票日八
    十六年十二月十一日、票號ＸＦ0000000、面額九百六十二萬四千七百二
    十五元），未料賴金良事後並未付款，且避不見面，所交付之誠泰銀行復興分行
    本票四紙亦經撤銷付款委託而退票，陳曉強因冠誠公司上開遭詐騙案件，於八十
    七年二月十七日接受法務部調查局臺北縣調查站之約談，陳述該公司遭詐騙之經
    過，而甲○○因交付新竹中小企業銀行板橋分行助理員「麥德企業有限公司李世
    民」之名片，於八十七年三月二十六日經法務部調查局臺北縣調查站傳訊到案，
    甲○○、賴金良即於同年四月十七日以詐欺等案由，經法務部調查局臺北縣調查
    站移送臺灣板橋地方法院檢察署偵辦在案（八十七年度偵字第八二二九號）。陳
    曉強為索回上開欠款，乃經由江鴻壽之介紹認識呂國雄，再由呂國雄引介認識劉
    培禮，四人商議催討前開債務，由陳曉強於八十七年七月二十日代表冠誠公司簽
    立書有「代為協尋乙方（賴金良等九人）出面解決」之委託書與上開本票五紙，
    交與江鴻壽轉給呂國雄再轉交劉培禮代為討債，劉培禮（業經臺灣高等法院以九
    十一年度上訴字第三二二號判處有期徒刑五月確定）乃於八十七年七月二十一日
    下午一時許，由綽號「王哥」之不詳姓名者開車，率同高聖亞（綽號「小亞」，
    業經臺灣高等法院以九十一年度上訴字第三二二號判處有期徒刑四月確定）及綽
    號「信宏」之不詳年籍姓名者前去臺北市○○○路○段一二六巷一號十樓之五甲
    ○○所營麥德企業有限公司，共同基於妨害自由之犯意聯絡，要甲○○偕同其等
    外出處理債務問題，因甲○○以與其等無債務問題回絕，高聖亞及「信宏」遂以
    球棒及拳頭毆打甲○○，強押甲○○下樓搭上其等開來之車，載往臺北縣永和市
    ○○路一七四號地下室私行拘禁，剝奪其行動自由，嗣又強押甲○○至臺北市○
    ○區○○路與黃國義會合，再一同帶往基隆市○○區○○路八七號余氏祠堂，由
    黃國義（業經本院以八十八年度訴字第六八五號判處有期徒刑五月確定）及同行
    之不詳年籍姓名者持球棒毆打甲○○，強迫其拿錢出來解決購屋糾紛，甲○○祇
    得打電話給友人籌錢，同日晚上十一時許，再押甲○○回臺北縣永和市前開處所
    地下室私行拘禁。翌（二十二）日陳曉強、江鴻壽及呂國雄經劉培禮之通知，前
    往臺北縣永和市甲○○遭私行拘禁之處所，陳曉強並確認甲○○即為其所要尋找
    之人，陳曉強、江鴻壽（均經本院以八十八年度訴字第六八五號判處有期徒刑三
    月確定）及呂國雄（另行審理）明知甲○○係為劉培禮等人私行拘禁，剝奪行動
    自由，竟與在場之劉培禮及劉培義（綽號「大螞蟻」，另行審理）兄第二人共同
    承上妨害自由之犯意聯絡，以不拿錢出來就押到山上處理等語恐嚇甲○○。同年
    月二十四日中午，劉培義、穆大同（綽號「大同」，業經本院以八十八年度訴字
    第六八五號判處有期徒刑三月確定）、文茂浩（綽號「花豹」，業經本院以八十
    八年度訴字第六八五號判處有期徒刑三月確定）及綽號「王哥」之人承上共同妨
    害自由之犯意聯絡，以車將甲○○押往新店市山區，沿途不時以押到山上處理掉
    等語相繼恫嚇之，要甲○○儘快籌錢以免後悔莫及，嗣又押往臺北市○○路○段
    二八巷三弄三二號劉培禮舊居續行拘禁，由於甲○○仍無法籌到錢，劉培禮便同
    意讓甲○○回公司繼續想辦法籌錢，惟派人二十四小時在旁監控，於八十七年七
    月二十四日晚上十時許，由穆大同、高聖亞、「信宏」及一不詳姓名者先帶甲○
    ○至臺北市○○路「臺北仁康醫院」以穆大同之名義就診，謊稱甲○○被車撞傷
    左膝云云，以掩其等對之施以強暴之行為，其後，乙○○明知甲○○之行動自由
    遭到剝奪，仍與穆大同、文茂浩、高聖亞及綽號「信宏」、「小龍」、「偉志」
    、「小周」、「闊嘴」等不詳年籍姓名之人共同承上妨害自由之犯意聯絡，輪流
    看守甲○○，同年月二十五日晚上九時二十分許，又再以穆大同之名義帶同甲○
    ○至「臺北仁康醫院」治療上開遭毆打之左膝挫傷及甲○○自行以鑰匙割左手腕
    之裂傷，迄同年八月十一日上午九時許，甲○○趁看守之人睡覺時逃脫，江鴻壽
    、陳曉強、呂國雄、黃國義、劉培禮、穆大同、劉培義、文茂浩、高聖亞、乙○
    ○等人為使甲○○清償購屋之欠款，而以此私行拘禁及強暴、恐嚇等非法方法剝
    奪人甲○○之行動自由計約二十一日。
二、案經被害人甲○○訴由臺北市政府警察局大安分局移送臺灣臺北地方法院檢察署
    檢察官偵查起訴。
    理      由
一、訊據被告乙○○固坦承其有於八十七年八月十一日晚上至告訴人甲○○之公司之
    情事，惟矢口否認其有何犯意及犯行，辯稱：案發時是文茂浩帶我去告訴人之公
    司說要見客戶，並相約劉培禮要去喝酒，我不知道他們間之爭執，也無妨害自由
    之犯行云云。經查：
(一)告訴人因涉嫌與賴金良以假人頭為買受人之方式，向冠誠公司購買坐落桃園縣平
    鎮市大唐江山十七戶房屋，於完成所有權移轉登記後，由甲○○出面向新竹中小
    企業銀行板橋分行辦理貸款，惟並未依約給付與冠誠公司，為償還購屋之欠款與
    利息，賴金良乃交付上開本票計五紙，未料事後並未付款，且避不見面，所交付
    之誠泰銀行復興分行本票四紙亦經撤銷付款委託而退票，陳曉強因冠誠公司上開
    遭詐騙案件，於八十七年二月十七日接受法務部調查局臺北縣調查站之約談，八
    十七年三月二十六日法務部調查局臺北縣調查站傳訊甲○○到案，甲○○、賴金
    良即於同年四月十七日以詐欺等案由，移送臺灣板橋地方法院檢察署偵辦等情，
    此為共同被告江鴻壽、陳曉強、劉培禮所自承在卷，核與告訴人陳稱與冠誠公司
    有購屋糾紛一事相符，並有臺灣板橋地方法院檢察署八十七年度偵字第八二二九
    號偵查卷宗影本一件在卷可稽，則告訴人與冠誠公司間有購屋糾紛之情事，應堪
    以認定。
(二)共同被告陳曉強為索回上開購屋欠款，乃經由被告江鴻壽之介紹認識被告呂國雄
    ，再由被告呂國雄引介認識被告劉培禮，四人商議催討前開債務，由被告陳曉強
    於八十七年七月二十日代表冠誠公司簽立書有「代為協尋乙方（賴金良等九人）
    出面解決」之委託書與上開本票五紙，交與被告江鴻壽轉給被告呂國雄再轉交被
    告劉培禮代為討債一事，為共同被告江鴻壽、陳曉強、呂國雄、劉培禮分別供認
    在卷，且有委託書及上開本票五紙等影本附卷可按，從而，共同被告江鴻壽、陳
    曉強、呂國雄、劉培禮協議由被告劉培禮出面催討冠誠公司購屋欠款一節，亦堪
    認定。
(三)共同被告劉培禮於八十七年七月二十一日下午一時許，由綽號「王哥」之不詳姓
    名者開車，率同被告高聖亞（綽號「小亞」）及綽號「信宏」之不詳年籍姓名者
    前去臺北市○○○路○段一二六巷一號十樓之五告訴人所營麥德企業有限公司，
    要告訴人偕同其等外出處理債務問題，並由被告高聖亞及「信宏」之人以球棒及
    拳頭毆打之，強押上車載往臺北縣永和市○○路一七四號地下室私行拘禁，嗣又
    強押至臺北市○○區○○路與被告黃國義會合，再一同帶往基隆市○○區○○路
    八七號余氏祠堂，由被告黃國義及同行之不詳年籍姓名者持球棒毆打之，強迫其
    拿錢出來解決購屋糾紛，同日晚上十一時許，再押告訴人回臺北縣永和市前開處
    所地下室私行拘禁。翌（二十二）日被告陳曉強、江鴻壽、呂國雄經被告劉培禮
    之通知，即前往臺北縣永和市告訴人遭私行拘禁之處所，被告陳曉強並確認告訴
    人即為其所要尋找之人等情，業經告訴人於警訊中指陳明確，有該遭拘禁處所之
    指認照片存卷可按，又被告黃國義於警訊中並供稱：告訴人是由綽號「大李」即
    被告劉培禮及三個小弟押著先來南港舊莊路一段一九六號之三樓下前接我一同前
    往基隆市余姓宗祠處所，我們一同來此是大家當面來對質，有關桃園市○鎮市○
    ○街一０三巷處的大唐江山房屋問題，當天一共有約有五至六人在現場，告訴人
    是由綽號「大李」即被告劉培禮他們扶上車的等語（詳見八十七年偵字第一八九
    七０號偵卷第二十一頁至第二十三頁），核與被告江鴻壽、陳曉強、呂國雄坦承
    於八十七年七月二十二日因被告劉培禮之通知，至臺北縣永和市福和橋頭的一棟
    公寓地下室指認甲○○等情相符；被告呂國雄復於警訊時供稱：臺北縣永和市福
    和橋頭附近公寓的地下室現場有綽號「大李」之劉培禮及他的小弟約三、四人在
    場等語（詳見八十七年偵字第一八九六九號偵卷第十四頁），足見共同被告江鴻
    壽、陳曉強、呂國雄、黃國義等人均明知告訴人係為被告劉培禮等人私行拘禁而
    剝奪行動自由，其等間有妨害自由之犯意聯絡等情，甚為明確。
(四)八十七年七月二十四日中午，共同被告劉培義、穆大同、文茂浩及綽號「王哥」
    之人，以車將告訴人押往新店市山區，沿途不時以押到山上處理掉之語相繼恫嚇
    ，要其儘快籌錢以免後悔莫及，嗣又押往臺北市○○路○段二八巷三弄三二號被
    告劉培禮舊居續行拘禁，由於告訴人仍無法籌到錢，被告劉培禮便同意讓告訴人
    回公司繼續想辦法籌錢，惟派人二十四小時在旁監控，於八十七年七月二十四日
    晚上十時許，由被告穆大同、高聖亞、「信宏」及一不詳姓名者先帶甲○○至臺
    北市○○路「臺北仁康醫院」以被告穆大同之名義就診，謊稱告訴人被車撞傷左
    膝云云，以掩其等對之施以強暴之行為，此後，即由被告穆大同、文茂浩、高聖
    亞、乙○○等人輪流看守告訴人，同年月二十五日晚上九時二十分許，又再以被
    告穆大同之名義帶同告訴人至「臺北仁康醫院」治療上開遭毆打之左膝挫傷及告
    訴人自行以鑰匙割左手腕之裂傷，迄同年八月十一日九時許，告訴人趁看守之人
    睡覺時逃脫等事實，業據告訴人指訴歷歷，核與證人張秋美於警訊中陳稱：我在
    八十七年七月二十四日二十三時許，我先生（告訴人）被押回公司時，有被告劉
    培禮、高聖亞、穆大同等一夥約七至八人到公司，當時我在場親眼目睹經過。因
    我先生當時左腿膝蓋下方及左手有縫五針的裂傷，所以我在該處（復興南路一段
    一二六巷一號十樓之五）照顧我先生約十天，這十天內每天輪流有人看管我先生
    ，除了上述三個人外，另外我尚看到有不少人陸陸續續來，經指認後，被告乙○
    ○、文茂浩等二人是後來（八十七年七月二十四日以後）才來看管的。另外尚有
    十多人亦有參與看管，但是我現在無法指認出來。我先生自八十七年七月二十四
    日均是被限制在公司內看管著，連我在該處照顧我先生亦被看管，連外出亦有人
    陪同跟著等語相符（詳見八十七年偵字第一八九六九號偵卷第二十九頁至三十二
    頁），而依臺北仁康醫院檢附被告穆大同八十七年七月二十四日、二十五日之病
    歷資料所載：八十七年七月二十四日晚上十時二十分許病人到院方式是「抱入」
    、自陳「被車撞傷左膝」，八十七年七月二十五日晚上九時二十分許又再到院診
    治左腕裂傷及左下腿挫傷，此有臺北仁康醫院病歷資料一件在卷可按，核告訴人
    左膝所受之傷害，與其上開指稱遭強暴討債等情相符，職是，若非告訴人係遭被
    告等人非法剝奪行動自由，則其何以不由證人張秋美陪同就診，要以被告穆大同
    之名義就診？且連續於八十七年七月二十四日、二十五日晚上以被告穆大同之名
    義就診？顯見告訴人當時確遭共同被告劉培禮等人剝奪行動自由中，從而，被告
    乙○○辯稱是被告文茂浩帶其至告訴人公司見客戶云云，無足可採。另證人孫基
    宗於警訊中陳稱：八十七年七月二十一日至七月二十四日被告劉培禮有來過公司
    幾次，與告訴人談論公事，期間氣氛良好，在被告劉培禮知道甲○○受傷後還曾
    帶告訴人就醫等語（詳見八十七年偵字第一八九六九號偵卷第四十一頁反面），
    不惟與上開調查證據之結果不符，且其經本院多次傳訊，亦不願到庭作證，足見
    其所為之上開陳述，係出於避事之詞，無可採信。綜上所陳，被告乙○○與共同
    被告劉培禮等人為使告訴人清償購屋之欠款，而以此強暴、恐嚇及私行拘禁等非
    法方法，剝奪人告訴人之行動自由等犯行，均堪以認定，應依法論科。
二、按債務人對於債權人之債務固有履行之義務，惟此項義務之履行，除法律別有規
    定外，仍需債權人取得執行名義而後始得依法聲請強制執行，從而，債權人如以
    強暴、脅迫之手段使債務人還債，係屬不法行使權利，而妨害債務人權利之行使
    或使債務人行無義務之事，自應負刑法第三百零四條之強制罪責。再按刑法第三
    百零二條之妨害自由罪，係妨害他人自由之概括規定，故行為人具有一定之目的
    ，以非法方法剝奪人之行動自由者，除法律別有處罰較重之規定，應適用各該規
    定處斷外，如以使人行無義務之事，或妨害人行使權利為目的，而其強暴脅迫復
    已達於剝奪人行動自由之程度，即祇成立本罪，不應再依同法第三百零四條論處
    。誠以此項使人行無義務之事，或妨害人行使權利之低度行為，應為剝奪人之行
    動自由之高度行為所吸收，不能以其目的係在使人行無義務之事或妨害人行使權
    利，認為係觸犯刑法第三百零二條第一項及第三百零四條第一項之二罪名，依同
    法第五十五條從一重處斷，最高法院二十九年上字第二三五九號判例參照。次按
    刑法第三百零二條第一項之妨害自由罪，原包括私行拘禁及以其他非法方法剝奪
    人之行動自由，所謂非法方法，雖當然包括強暴、脅迫等情事在內，惟若行為人
    另有傷害之故意，應成立同法第二百七十七條第一項之罪。而刑法第三百零二條
    第一項所稱之其他非法方法，剝奪人之行動自由，係對於同條項私行拘禁之補充
    規定，倘若行為人之行為兼具私行拘禁及其他非法方法剝奪人之行動自由，依主
    要規定優於補充規定，自不應宣告補充規定之罪名，最高法院八十七年度台上字
    第一０六六號、八十六年度台上字第三六一九號、七十九年台上字第二六三三號
    裁判意旨參照。查被告乙○○與共同被告江鴻壽、陳曉強、呂國雄、黃國義、劉
    培禮、劉培義、穆大同、文茂浩、高聖亞等人共同基於以強暴、脅迫、私行拘禁
    等方式剝奪告訴人之行動自由，使告訴人行交付購屋欠款等無義務之事之犯罪決
    意，而參與看守告訴人之犯罪行為分工，自仍須對於全部共同實施之妨害自由犯
    罪負責，核其所為，係犯刑法第三百零二條第一項之私行拘禁剝奪人行動自由罪
    ，其等共同剝奪人行動自由之目的，無非係為使告訴人行無義務之事，依上開說
    明，其使人行無義務之事未遂之低度行為，應為剝奪人行動自由之高度行為所吸
    收，不另論以刑法第三百零四條第二項、第一項之使人行無義務之事未遂罪；被
    告乙○○雖未實施傷害之犯行，惟其與共同被告間既有暴力討債之犯罪決意，且
    共同被告基於傷害之故意，以強暴方式使告訴人行無義務之事未遂，並因而致告
    訴人受有普通傷害之結果，亦未逾其犯意聯絡之範圍，應論以刑法第二百七十七
    條第一項之普通傷害罪。所犯刑法第三百零二條第一項之罪與同法第二百七十七
    條第一項之罪間有方法目的之牽連關係，應依刑法第五十五條規定，從一重之刑
    法第三百零二條第一項之罪處斷。被告乙○○與江鴻壽、陳曉強、呂國雄、黃國
    義、劉培禮、劉培義、穆大同、文茂浩、高聖亞、乙○○與年籍姓名不詳綽號「
    王哥」、「信宏」、「小籠龍」、「偉志」、「小周」、「闊嘴」等不詳年籍姓
    名之成年男子間，具有犯意聯絡及行為分擔，均為共同正犯。爰審酌被告前未曾
    觸犯過刑事法律，此有臺灣高等法院檢察署刑案紀錄簡覆表在卷可按，犯罪動機
    、與共同被告劉培禮等人以不法手段催討債務乃有害社會秩序、剝奪告訴人行動
    自由之時間甚長及犯罪後否認犯行之態度等一切情狀，量處如主文所示之刑，以
    資懲儆。末按刑法第四十一條：「犯最重本刑為三年以下有期徒刑之罪，而受六
    個月以下有期徒刑或拘役之宣告，因身體、教育、職業或家庭之關係，執行顯有
    困難者，得以一元以上三元以下折算一日，易科罰金。」規定業於九十年一月四
    日修正、同年月十日公布、同年月十二日生效施行，修正後刑法第四十一條第一
    項：「犯最重本刑為五年以下有期徒刑以下之刑之罪，而受六個月以下有期徒刑
    或拘役之宣告，因身體、教育、職業、家庭之關係或其他正當事由，執行顯有困
    難者，得以一元以上三元以下折算一日，易科罰金。但確因不執行所宣告之刑，
    難收矯正之效，或難以維持法秩序者，不在此限。」規定較修正前之規定有利於
    被告，自應依刑法第二條第一項前段規定適用修正後刑法第四十一條第一項規定
    ，並諭知易科罰金之折算標準。末查扣案之手銬一副非為被告乙○○及共同被告
    劉培禮等人所有供犯罪所用之物，爰不另為沒收之諭知，併予敘明。
據上論斷，應依刑事訴訟法第二百九十九條第一項，刑法第二條第一項前段、第二十
八條、第三百零二條第一項、第二百七十七條第一項、第五十五條、修正後第四十一
條第一項前段，罰金罰鍰提高標準條例第一條前段、第二條判決如主文。
本案經檢察官蔡佳玲到庭執行職務。
中      華      民      國    九十一    年      五      月    三十一    日
                                    臺灣臺北地方法院刑事第五庭
                                        法  官  朱夢蘋
右正本證明與原本無異。
如不服本判決，應於判決送達後十日內，向本院提出上訴狀。
                                        書記官  周小玲
中      華      民      國    九十一    年      六      月        四    日
附錄論罪科刑法條：
刑法第三百零二條
一私行拘禁或以其他非法方法，剝奪人之行動自由者，處五年以下有期徒刑、拘役或
  三元以下罰金。
二因而致人於死者，處無期徒刑或七年以上有期徒刑。致重傷者，處三年以上十年以
  下有期徒刑。
三第一項之未遂犯罰之。
刑法第二百七十七條
一傷害人之身體或健康者，處三年以下有期徒刑、拘役或一千元以下罰金。
二犯前項之罪、因而致人於死者，處無期徒刑或七年以上有期徒刑，致重傷者，處三
　年以上十年以下有期徒刑。
